【裁判字號】    96,婚,445
【裁判日期】    970807
【裁判案由】    婚姻無效
【裁判全文】
臺灣臺南地方法院民事判決               96年度婚字第445號
原      告  甲○○
                        2巷6.
                        3樓之.
被      告  乙○○
                        號
上列當事人間婚姻無效事件，本院於民國97年7月24日言詞辯論
終結，判決如下：
    主  文
確認原告與被告間婚姻關係無效。
訴訟費用由被告負擔。
    事實及理由
甲、程序方面：
一、按婚姻無效、確認婚姻成立或不成立、撤銷婚姻、離婚或夫
    妻同居之訴，得合併提起，或於第一審或第二審言詞辯論終
    結前，為訴之變更、追加或提起反訴。民事訴訟法第572條
    第1項定有明文，本件原告原起訴請求與被告離婚，嗣原告
    於民國97年2月14日第一審言詞辯論終結前，具狀變更其訴
    之聲明為：請求確認原告與被告之婚姻關係無效，參諸上開
    規定，原告所為訴之變更自為法之所許，合先陳明。
二、本件被告經合法通知，未於言詞辯論期日到場，核無民事訴
    訟法第386條所列各款情形，爰依原告之聲請， 由其一造辯
    論而為判決。
乙、實體方面：
一、原告主張：被告為大陸地區人民，原告為臺灣地區人民，兩
    造並無締結結婚之真意，然原告仍於民國89年8月間前往大
    陸地區福建省地區與被告辦理假結婚手續，並由原告持相關
    文件向臺南縣歸仁鄉戶政事務所辦理結婚登記，並申請被告
    入境臺灣，被告入境後非法工作，後為警循線查獲原告與被
    告結婚係為使被告得入境臺灣地區非法工作，兩造並無結婚
    真意，原告前開違反不得使大陸地區人民非法進入臺灣地區
    等規定，經臺灣臺南地方法院檢察署檢察官提起公訴，嗣經
    本院以93年度簡字第1554號判處原告有期徒刑6月，如易科
    罰金，以銀元300元即新臺幣900元折算1日確定在案。本件
    原告與被告間既無締結婚姻之合意，爰起訴請求確認原告與
    被告間婚姻無效等語。
二、被告未於言詞辯論期日到場，亦未提出書狀作何聲明或陳述
    。
三、得心證之理由：
（一）按民事訴訟法第568條第1項所定婚姻無效之訴與確認婚姻
      成立或不成立之訴，兩者不同；所謂確認婚姻不成立之訴
      ，係主張無結婚之事實，而有婚姻之形式，至於婚姻無效
      之訴，則係主張有結婚之事實而其結婚行為無效而言，此
      有最高法院86年度臺上字第483號民事判決意旨足資參照
      。查原告主張兩造已依大陸地區婚姻法之規定辦理結婚登
      記，並取得結婚證，復在我國為戶籍上之結婚登記，而受
      雙方已經結婚之法律上推定，惟雙方實無締結婚姻之合意
      ，兩造婚姻之締結僅為使被告得藉此來臺非法打工等情，
      參諸最高法院前揭民事判決意旨，自屬雖有結婚事實，但
      無結婚真意之婚姻無效問題，應依民事訴訟法第568條第1
      項規定提起確認婚姻無效之訴，核先敘明。
（二）次按結婚之方式及其他要件，依行為地之規定，臺灣地區
      與大陸地區人民關係條例第52條第1項定有明文。查原告
      係在臺灣地區設有戶籍之臺灣地區人民，被告則為在大陸
      地區設籍之大陸地區人民，兩造於89年8月31日在大陸地
      區福建省福州市結婚之事實，有本院依職權所調得之結婚
      登記申請書、結婚證及大陸地區福建省福州市公證處出具
      之證明書等資料影本，有臺南縣歸仁鄉戶政事務所96年6
      月11日南縣歸戶字第0960001008號函附之相關資料附卷可
      稽，應堪信為真實。是以本件兩造之婚姻是否成立有效，
      依前揭規定，自應適用行為地即大陸地區之規定。經查：
      中華人民共和國婚姻法第8條固規定：「要求結婚的男女
      雙方必須親自到婚姻登記機關進行結婚登記。符合本法規
      定的，予以登記，發給結婚證。取得結婚證，即確立夫妻
      關係。未辦理結婚登記的，應當補辦登記」，然而同法第
      5條亦規定：「結婚必須男女雙方完全自願，不許任何一
      方對他方加以強迫或任何第三者加以干涉」，又中華人民
      共和國民法通則第58條第1項第4款、第7款及同條第2項亦
      規定，惡意串通，損害國家、集體或者第三人利益之民事
      行為，或以合法形式蓋非法目的的民事行為均屬無效，且
      該無效的民事行為，從行為開始起就沒有法律約束力。另
      「申請婚姻登記的當事人不符合中華人民共和國婚姻法規
      定的婚姻登記條件，弄虛作、騙取婚姻登記的，婚姻登記
      管理機關應當撤銷婚姻登記」、「無效或被撤銷的婚姻，
      自始無效」，大陸居民與臺灣居民婚姻登記管理暫行辦法
      第13條、中華人民共和國婚姻法第12 條亦有明定。是以
      ，關於結婚之身分行為，依行為地法即大陸地區法律之規
      定，雙方縱使已依上開中華人民共和國婚姻法第8條之規
      定辦理結婚登記，並取得結婚證，確立其間之夫妻關係，
      然該結婚之身分行為仍須在結婚之雙方當事人間均具有真
      實之結婚意思表示時，始為合法有效，否則若有意思表示
      不自由、惡意串通、合法掩飾非法、作虛弄假等情形，其
      所表彰結婚之意思表示之民事行為均屬無效，基於該無效
      之意思表示所締結之婚姻亦屬自始無效之婚姻。
（三）查本件兩造於89年8月31日在大陸地區福建省福州市辦理
      假結婚，原告於取得大陸地區所發之結婚證後，再依序經
      大陸地區福建省福州市公證處公證並發給公證書，及財團
      法人海峽交流基金會驗證發給證明，之後原告即回臺而持
      前開文件至臺南縣歸仁鄉戶政事務所，填具內容不實之結
      婚登記申請書，申請登記為被告之配偶，嗣原告又填具內
      容不實之大陸地區人民進入臺灣地區旅行證，並持前開相
      關文件向內政部警政署入出境管理局以配偶來臺探親為由
      ，申請讓被告入境，致該管公務員據以核發被告之臺灣地
      區旅行證，被告遂入境來臺打工，原告因此涉犯行使登載
      不實之文書等刑事犯行業已接受裁判，其與被告間確無婚
      姻之真意等情，業據原告陳明在卷可按，並有卷附之被告
      臺灣高等法院全國前案簡列表、本院93年度簡字第1554號
      刑事判決書影本為證，並經本院依職權調閱前開刑事案卷
      全卷核閱屬實，且有內政部入出國及移民署以96年6月29
      日移署資處娟字第09611462840號函所檢送被告之入出國
      日期證明書及大陸地區人民進入臺灣地區旅行證申請書相
      關資料1件附卷可稽，自堪信原告主張之兩造為假結婚之
      情為真實。本件兩造既無結婚之合意，揆諸前揭說明，兩
      造之婚姻即欠缺中共婚姻法所規定之必備條件，應為無效
      。
（四）又經依戶籍法為結婚之登記者，推定其已結婚，民法第98
      2條第2項定有明文。查本件兩造之婚姻既屬無效，原告因
      戶籍資料上登記與被告有婚姻關係，有被認定係被告配偶
      之危險，是原告提起本件確認之訴，應認有提起確認之訴
      之利益。從而，原告請求確認兩造之婚姻無效，為有理由
      ，應予准許。
丙、結論：原告之訴，為有理由，依民事訴訟法第385條第1項前
    段、第78條，判決如主文。
中    華    民    國    97    年    8     月     7    日
                  家事法庭法  官  楊佳祥
以上正本係照原本作成。
如對本判決上訴，須於判決送達後20日之不變期間內，向本院提
出上訴狀。
中    華    民    國    97    年    8     月     7    日
                          書記官  葉芳如


司法院資訊處製作；財團法人民間司法改革基金會備份。
